【裁判字號】    99,上易,1240
【裁判日期】    991022
【裁判案由】    違反電子遊戲場業管理條例等
【裁判全文】
臺灣高等法院臺中分院刑事判決        99年度上易字第1240號
上  訴  人  臺灣臺中地方法院檢察署檢察官
被      告  甲○○
            乙○○
上列上訴人因被告違反電子遊戲場業管理條例等案件，不服臺灣
臺中地方法院99年度簡上字第106號中華民國99年7月16日第一審
判決（起訴案號：臺灣臺中地方法院檢察署98年度偵字第8854、
8976、16416號），提起上訴，本院判決如下：
    主    文
上訴駁回。
    理    由
一、按依刑事訴訟法第350條、第361條、第362條、第367條規定
    ，不服地方法院之第一審判決而上訴者，須提出上訴書狀，
    並應敘述具體理由，為上訴必備之程式；其所提出之書狀未
    敘述上訴理由，或僅曾以言詞陳述上訴理由者，均應於上訴
    期間屆滿後20日內補提理由書於第一審法院。第一審法院經
    形式審查，認逾期未補提上訴理由者，應定期間先命補正；
    逾期未補正者，為上訴不合法律上之程式，應以裁定駁回。
    倘已提出上訴理由，但所提非屬具體理由者，則由第二審法
    院以上訴不合法律上之程式，判決駁回。而所謂具體理由，
    必係依據卷內既有訴訟資料或提出新事證，指摘或表明第一
    審判決有何採證認事、用法或量刑等足以影響判決本旨之不
    當或違法，而構成應予撤銷之具體事由，始克當之（例如：
    依憑證據法則具體指出所採證據何以不具證據能力，或依憑
    卷證資料，明確指出所為證據證明力之判斷如何違背經驗、
    論理法則）；倘僅泛言原判決認定事實錯誤、違背法令、量
    刑失之過重或輕縱，而未依上揭意旨指出具體事由，或形式
    上雖已指出具體事由，然該事由縱使屬實，亦不足以認為原
    判決有何不當或違法者（例如：對不具有調查必要性之證據
    ，法院未依聲請調查亦未說明理由，或援用證據不當，但除
    去該證據仍應為同一事實之認定），皆難謂係具體理由，俾
    與第二審上訴制度旨在請求第二審法院撤銷、變更第一審不
    當或違法之判決，以實現個案救濟之立法目的相契合，並節
    制濫行上訴（最高法院97年度臺上字第892號刑事判決意旨
    參照）。
二、上訴人即臺灣臺中地方法院檢察署檢察官就原審諭知被告甲
    ○○、乙○○被訴違反電子遊戲場業及賭博罪嫌（即在「陽
    光超商」擺設「選物販賣機二代」機台部分）無罪之判決部
    分不服提起上訴，其上訴理由以：
  (一)按選物販賣機二代機臺雖經行政院經濟部電子遊戲機評鑑委
    員會第82次會議認非屬電子遊戲機，惟經濟部評鑑非屬電子
    遊戲機之「選物販賣機二代」，係指該機具係提供消費者自
    助選取物品之方式來販賣各式糖果、玩具、娃娃及禮品等，
    採用「對等價格」取物方式，消費者操作機具時，僅須選擇
    產品標示金額購買，然後啟動機器進行選物，且一定選到商
    品方停止，如未取得商品，消費者應可繼續操作機具，直到
    商品取出為止，無庸再次投幣；亦即該機臺僅提供自助選物
    販賣之用，無關乎消費者之操作技術，始足當之。若選物販
    賣機以積點兌換商品等方式，視夾中之兌換券內容換取不等
    值商品，消費者可否取得商品及取得商品之種類，繫於不確
    定之操作結果，與上開選物販賣機，原申請評鑑時之說明內
    容不符，其操作結果具射倖性，應屬電子遊戲機，此有經濟
    部民國96年4月3日經商字第09602037390號函可稽。查有關
    本件扣案之選物販賣機二代機台之玩法，被告甲○○於警詢
    時分別陳稱：「客人投入新台幣（下同）10元硬幣1枚開始
    操作（遊戲），選擇想要夾起的物品，利用機台上的搖捍以
    上下左右的移動，將爪子移到物品正上方，按下取物鈕，爪
    子落下取物，爪子會升起回到掉落取物口的正上方，鬆開爪
    子，若成功客人即獲得獎品，若失敗客人所投10元硬幣即歸
    機台所有」等語綦詳（見中分六警偵字第０九八０００七七
    一六號卷之被告甲○○警詢筆錄第三頁）、「客人每次以10
    元之硬幣代價投入機台內，機台夾具開始運作由操作桿控制
    方向至選物上方後，按下取物鍵，夾具下降夾取選物機內之
    商品，若夾中商品，並將該商品移置落物口，並從落物口掉
    落取物口，為獲得該商品。若沒夾中商品客人投入之10元則
    為機台沒收，客人繼續投入10元繼續賭玩」（詳98年3月13
    日警詢筆錄），則對於無法一次操作機器手臂夾取物品之消
    費者，又或對於不願以相當價格取得商品，而僅願以低於物
    品價值之金額花費來操作機台、夾取該商品之消費者而言，
    本件扣案機台仍須依賴消費者操作機具之技術熟練度及射倖
    性始得獲得商品，是以被告所有之上開機台顯與前揭說明之
    單純「選物販賣機二代」定義與性質有所不符，並非經濟部
    所評鑑認定之「選物販賣機二代」機台，應屬電子遊戲場業
    管理條例第4條第1項所定之電子遊戲機。又該機台之玩法及
    獎品之取得具有射倖性，核與賭博之構成要件相符。
  (二)次查，陽光超商擺設之選物販賣機台內，僅MP3、MP4各1 台
    有標示「售價1800」，其餘泰迪熊、Disnep Led Fan等商品
    均未標示價格，有現場照片附卷可稽（詳六分局警卷照片黏
    貼紀錄表），且訊之證人即查獲警員蒲性發亦證稱：「被告
    沒有講固定在裡面，我在現場看到的是一堆商品在裡面，如
    果我是客人，我也會想去抓泰迪熊。（問：除MP4以外商品
    有無固定住？）沒有。（問：泰迪熊是否有用透明膠帶固定
    ？）沒有。」等語，再者，從卷附照片觀之，亦看不出被告
    甲○○有以膠帶黏貼情形，是陽光超商擺設之選物販賣機台
    內既有其他具有經濟價值之泰迪熊等商品，且未標示價格，
    亦未有以膠帶固定情形，則該機台顯已不符合經濟部核准之
    選物販賣機所須具備之「公開等額」之要件。被告甲○○雖
    於審理中辯稱除MP3、MP4外，其餘商品都只是裝飾用，泰迪
    熊有用透明膠帶黏貼無法夾取云云，然被告甲○○於警詢為
    警查獲時，已供述擺放之商品價值為80元至1800不等，且未
    提及有以透明膠帶黏貼等語明確，有警詢筆錄在卷可佐，於
    法院審理時，由於泰迪熊等商品未標示價格，故改以上詞置
    辯，前後供述不一，顯屬臨訟杜撰之詞，不足採信。原審置
    證人蒲性發之證言不顧，逕認該機台符合「公開等額」要件
    ，實難令人折服。
  (三)再者，該機台內之MP3、MP4乃被告甲○○分別以1200元、
    1300元購入，業據被告甲○○於法院審理時陳述明確，卻標
    示「售價1800元」，而消費者是否能夾取，又繫於個人操作
    技術等不確定之結果，顯與選物販賣機要求之「對等價格」
    取物方式不符，具射倖性，且非經濟部所定義之選物販賣機
    二代範疇。況由於該機台內之泰迪熊等商品並未標示價格，
    已如前述，則縱該機內夾具之上方張貼載有「本機台純屬選
    物販賣機。累積金額至商品標價保證夾取」等字樣，亦不符
    合「機率等額」之要件。原審僅以該機台未被改造過即認
    本件不成立違反電子遊戲場業條例、賭博等罪嫌，亦屬率斷
    。
  (四)末查，被告甲○○於96年間曾擺設相同選物販賣機二代機台
    ，為本署聲請簡易判決處刑，並經法院判決觸犯電子遊戲場
    業管理條例第15條、第22條及刑法第266條第1項之罪確定，
    有本署96年度偵字第13010號聲請簡易判決處刑書、臺灣臺
    中地方法院96年度中簡字第2566號簡易判決書在卷可按，足
    見被告甲○○就扣案選物販賣機二代機台係屬電子遊戲機知
    之甚詳，主觀上確有違反電子遊戲場業管理條例、賭博之犯
    意。另被告乙○○出租場地供被告甲○○擺放上開電子遊戲
    機之時間非短，且擺設之地點即在其等所經營商店前，對於
    上揭電子遊戲機之玩法自難諉為不知之理。此外，並有扣押
    物品清單、職務報告書、現場相片18張等附卷可稽。綜上調
    查，被告3人所辯，無非事後卸責之詞，不足採信。為此，
    請撤銷原判決，另為適當之判決等語。
三、惟按採證認事本屬事實審法院之職權，事實審法院得依證據
    法則，本於自由心證予以斟酌，定其取捨，判決內若已論敘
    其何以作此判斷之心證理由，且所為取捨判斷不違背經驗法
    則或論理法則，即不生判決違背法令之問題。經本院形式審
    查，本件檢察官原聲請簡易判決處刑係以：被告陳冠宇（原
    審維持第一審判決違反電子遊戲場業管理條例及犯賭博罪之
    簡易判決，未經上訴而確定）係址設臺中市○○區○○路4
    段311號1樓「好好便利商店」負責人，乙○○係址設臺中市
    ○○區○○路1段96號「陽光超商」負責人，渠等2人均明知
    未依電子遊戲場業管理條例規定辦理營利事業登記者，不得
    經營電子遊戲場業，竟各與甲○○共同基於非法經營電子遊
    戲場業及賭博之犯意，即(1)、乙○○自民國97年3、4月間某
    日起，以每月新臺幣（下同）2500元之代價，將「陽光超商
    」前之騎樓空地之公眾得出入場所，出租予甲○○擺設業經
    改造過而屬電子遊戲機之「選物販賣機二代」1台，供不特
    定人投幣把玩，並與之賭博財物。上開機台之玩法係將MP4
    、泰迪熊等價格不等之商品陳列於該機台之玻璃櫥內，把玩
    之人每投10元硬幣，即有夾取1次之機會，夾中者即可取得
    上開商品，若未夾中，該10元硬幣即無對價歸甲○○取得。
    (2)、陳冠宇於97年2、3月間某日起，以每月3000元之代價，
    將「好好便利商店」前之騎樓空地之公眾得出入場所，出租
    予甲○○，擺設業經改造過而屬於電子遊戲機之「選物販賣
    機二代」1台，供不特定人投幣把玩，並與之賭博財物。上
    開機台之玩法係將機器人玩具等價格不等之商品陳列於該機
    台之玻璃櫥內，把玩之人每投10元硬幣，即有夾取1次之機
    會，夾中者即可取得上開商品，若未夾中，該10元硬幣即無
    對價歸甲○○取得等情。雖陳冠宇、乙○○各係與甲○○共
    同擺放類似之「選物販賣機二代」遊戲機台，惟經原審調查
    結果後，認被告陳冠宇、乙○○各自與甲○○共同擺放之「
    選物販賣機二代」遊戲機台，可以區分是否屬於經濟部所認
    定非屬電子遊戲機之「選物販賣機二代」遊戲機台而異其判
    決，即陳冠宇與甲○○所共同擺放之「選物販賣機二代」遊
    戲機台，其機內天車移動之軌道業經加裝物品改造，而改變
    天車滑動距離，影響天車回到洞口之中心點，使夾物不易掉
    到洞口，足以改變機台遊戲之公開等額性及機率等額性，加
    以其機台之玩法具射倖性，因認非係經濟部所認定非屬電子
    遊戲機之「選物販賣機二代」遊戲機台，且被告陳冠宇與甲
    ○○2人又未經登記許可而擺設經營電子遊戲場業，因認其2
    人有違反電子遊戲場業管理條例及涉犯刑法賭博罪之犯罪。
    至被告乙○○與甲○○2人所共同擺放之「選物販賣機二代
    」遊戲機台，因係屬經濟部所認定非屬電子遊戲機之「選物
    販賣機二代」遊戲機台，該機台及程式並無證據足證曾經修
    改，而查獲之員警亦於原審證稱該扣案機台並未被改造過等
    語，復依據被告甲○○於警詢就該機台玩法之陳述，而認係
    合於公開等額性，不具射倖性，因認檢察官所證尚不足認被
    告乙○○與甲○○2人有違反電子遊戲場業管理條例及涉犯
    刑法賭博罪之犯嫌，而為無罪之諭知。原審就被告乙○○與
    甲○○2人被訴犯罪部分，就相關證據之取捨，詳加指駁說
    明，所為論敘並無違背經驗法則或論理法則情事。
四、上訴意旨雖持上開理由指摘原審判決被告乙○○與甲○○2
    人無罪部分之認定事實有誤，惟：
  (一)扣案「選物販賣機二代」遊戲機台，係經濟部電子遊戲機評
    鑑委員會開會決議認定非屬電子遊戲類機具，而依卷附「選
    物販賣機二代」說明書中有關遊戲說明內容記載：該遊戲在
    於提供一種具有公開等額及機率等額之夾物機具，係具有3
    種使用模式，其分別為：公開等額模式、機率等額模式及一
    般使用模式，藉由開關之選定使得夾物機具具有多種玩法模
    式，如此之設計將可提高使用者娛樂使用之意願。所謂公開
    等額模式，係公開夾物機具之等額販賣設定，再供使用者投
    幣夾物。若使用者沒夾中獎品，將可於設定時間內持續投幣
    夾物，若連續投幣額到達等額販賣設定值時仍未夾中獎品，
    則夾物機具將連續輸出強爪模式，直至使用者夾中獎品為止
    。例如設定公開標示品商價額為150元，20秒內再投幣1次，
    投入15次硬幣之後，已達公開標商品價額150元，販賣機將
    連續輸出強爪，直到夾中為止等語（見偵查卷第19、20 頁
    ），及依卷附92年6月11日增修之選物販賣機管理條款公約
    第8點「業者經營之產品以等值直接陳列」之規定（見偵查
    卷第27頁），可知所謂經經濟部評鑑非屬電子遊戲機之「選
    物販賣機二代」，係指該機具採用「公開等額」與「機率等
    額」模式，以提供消費者操作夾具自助選取物品之方式來販
    賣各式玩具等物品，若未夾中物品，可於設定時間內持續投
    幣夾物，若連續投幣至等同於物品設定販賣金額時，仍未夾
    中獎品，則夾物機具將連續輸出強爪模式，至消費者夾中獎
    品為止，如此之模式，最終將視同消費者以標價購買。準此
    ，「選物販賣機二代」遊戲機台原即預設有3種消費模式（
    即使用模式）供消費者選擇，則消費者欲選擇何種消費型態
    把玩「選物販賣機二代」遊戲機台，乃係其自由意願，基於
    私法自治，店家不可能於遊戲中干預消費者選擇何種模式之
    消費行為，亦即不得強迫消費者於初投幣遊戲之際，即必須
    繼續投幣直至投入產品所標示之金額以購買該產品方可停止
    遊戲，故縱使消費者於遊戲中途不願於設定時間內再繼續投
    幣以最終購買該選物之產品，此亦為該遊戲機台原先設計之
    使用模式之一，並不因此即改變該選物販賣機二代機臺非屬
    電子遊戲機之屬性。易言之，只要未更動該遊戲機台之原始
    設定程式及改造機台之操作而影響其公開等額性、機率等額
    性，該遊戲機之屬性即不因個別消費者之消費模式有異而生
    個別性之變動。上訴意旨以被告甲○○於警詢所供之遊戲玩
    法，認對於無法一次操作機器手臂夾取物品之消費者，或對
    於不願以相當價格取得商品，而僅願以低於物品價值之金額
    花費來操作機台、夾取該商品之消費者而言，本件扣案機台
    仍須依賴消費者操作機具之技術熟練度及射倖性始得獲得商
    品云云，顯係忽視該遊戲機台經核准之使用模式，原本即未
    排除檢察官所指之情形在內。
  (二)扣案「選物販賣機二代」遊戲機台，係提供MP3、MP4等產品
    為選物販賣之標的，此有卷附查獲照片（7716號警卷第12至
    12之1頁）可憑，而該機台內之泰迪熊是擺放在扣案選物販
    賣機台內之緊臨透明櫥窗邊，與擺放在機台中間之選物標的
    MP3、MP4等產品，明顯有空間上的差距，不僅其價值無法與
    MP3、MP4產品（標示售價1800元）相比擬，且參以選物遊戲
    機內之天車夾具有一定活動範圍，而該泰迪熊所擺放緊臨透
    明櫥窗邊之位置，並非天車夾具可以輕易夾取之處，則扣案
    之選物販賣機台內孰為選物販賣之主體，孰為陪襯之裝飾，
    一般人皆輕易可辨，此為客觀呈現之事實，自不能單以取締
    之員警主觀上自稱其如係消費者就會想去抓泰迪熊云云，即
    推翻該客觀存在之事實。
  (三)選物販賣機之用途，既是用以提供消費者自助選取物品之方
    式來販賣各式糖果、玩具、娃娃及禮品等物品，則其本質上
    仍屬營利之買賣行為，因而店家在商言商，為謀利潤，而以
    高於購入成本之價額標示售價，並未悖於營利販賣行為之本
    質，選物販賣機所要求之「對等價格」取物，並非即禁止商
    家不能有獲利行為，何況販賣標的物之成本概念，並不限於
    該標的物之購入成本，尚及於擺設場地、供電、機台維修等
    費用在內，自不能單以標示之售價高於該標的物之購入成本
    ，即認該選物販賣機不符合「對等價格」取物之性質，而具
    射倖性。
  (四)至於被告甲○○雖前曾有擺設相同選物販賣機二代機台，而
    觸犯電子遊戲場業管理條例及刑法賭博罪之前案，但個別行
    為是否構成犯罪，仍須逐案依客觀證據憑以認定。而原審確
    已就本件被告甲○○被訴之二案，依客觀證據所呈現之不同
    態樣，具體審酌是否構成被訴之犯罪，並非一味全然認其所
    為均屬不能證明犯罪，原審綜合全卷證資料而就被告乙○○
    、甲○○被訴部分諭知無罪，核無違誤。上訴意旨並未舉出
    新事證，其就事實之認定再為爭執，不過係就卷內相同之證
    據資料，為不同之評價，雖由上訴人上開上訴理由形式上觀
    之，上訴人似已有指摘或表明第一審判決有何採證認事、用
    法等不當及違法之處，惟如本院前述說明，上訴人所列上訴
    理由，尚難認係依據卷內訴訟資料或提出新事證，指摘或表
    明第一審判決有何足以影響判決本旨之不當或違法，而構成
    應予撤銷之具體事由，要難認符合首揭之上訴具體理由，本
    件上訴自屬不合法定上訴程式，應予駁回，並不經言詞辯論
    為之。
據上論斷，應依刑事訴訟法第367條前段、第372條，判決如主文
。
中    華    民    國    99    年    10    月    22    日
            刑事第五庭  審判長法  官  趙  春  碧
                              法  官  林  宜  民
                              法  官  賴  恭  利
上列正本證明與原本無異。
不得上訴。
                              書記官  林  育  萱
中    華    民    國    99    年    10    月    22    日

司法院資訊處製作；財團法人民間司法改革基金會備份。
